【裁判字號】    98,聲判,8
【裁判日期】    981214
【裁判案由】    聲請交付審判
【裁判全文】
臺灣宜蘭地方法院刑事裁定               98年度聲判字第8號
聲  請  人  戊○○
代  理  人  余鑑昌律師
被      告  甲○○
            乙○○
            丙○○
            丁○○
            己○○
上列聲請人因告訴被告等詐欺案件，不服臺灣高等法院檢察署檢
察長駁回聲請再議處分（98年度上聲議字第4674號），聲請交付
審判，本院裁定如下：
    主  文
聲請駁回。
    理  由
一、按告訴人不服上級法院檢察署檢察長或檢察總長認再議為無
    理由而駁回之處分者，得於接受處分書後10日內委任律師提
    出理由狀，向該管第一審法院聲請交付審判。法院認為交付
    審判之聲請不合法或無理由者，應駁回之，刑事訴訟法第25
    8條之1、第258條之3第2項前段分別定有明文。茲查本件聲
    請人即告訴人以被告等人涉犯詐欺罪嫌，向臺灣宜蘭地方法
    院檢察署檢察官提出告訴，經該檢察署檢察官於民國98年6
    月30日以97年度偵續字第45號為不起訴處分後，聲請人不服
    ，聲請再議，復經臺灣高等法院檢察署檢察長於98年7月29
    日以98年度上聲議字第4674號案駁回，並於98年8月10日將
    駁回再議處分書送達（寄存送達）予聲請人，聲請人旋於98
    年8月18日委任律師向本院聲請交付審判，程序上於法尚無
    不合，核先敘明。
二、聲請交付審判意旨略以：臺灣宜蘭地方法院檢察署檢察官就
    聲請人指述及調查資金流向，容有誤會，茲分述如下：
  (一)關於新臺幣（下同）50萬元部分：此筆金額為被告甲○○以
    弘洋公司週轉之名，向聲請人借款，聲請人將支票交付被告
    劉淑娟，豈料被告甲○○竟將此資金償還乙○○向第三人之
    貸款。此為乙○○所辯稱「甲○○於離台前一星期，曾告訴
    伊，向聲請人借50萬元來還。」，及劉淑娟所記帳冊88年11
    月25日暫借款戊○○（12月19日票）（付阿長房貸）500000
    元相符。被告劉淑娟亦稱「弘洋公司與登苑公司往來，金錢
    甚多，聲請人在尚未設立登苑公司前，和弘洋就有金錢往來
    ，有的是弘洋跟登苑借錢票貼用，有的是買貨用的，又50萬
    元之部分係弘洋公司向聲請人借的。」，足證50萬元部分確
    係以弘洋公司週轉為由向聲請人借款，但竟用以償還乙○○
    私人借款，資金之使用與借款目的不符，而被告甲○○與乙○○均不認帳，顯有詐騙之嫌。
  (二)關於向台北國際商業銀行借款150萬元部分：1、聲請人確向
    台北國際商業銀行借款150萬元，被告乙○○、丙○○為連
    帶保證人。若此金額為聲請人自己使用之借款，乙○○、丙○○豈有可能甘為連帶保證人？2、被告乙○○稱要用公司
    名義借，才能借那麼多。被告丙○○稱：「至於150萬元部
    分，係聲請人經營之登苑公司資金不足，自行向銀行貸款，
    找伊與乙○○擔任連帶保證人，錢並非用到弘洋公司，因弘
    洋公司與登苑公司已分開」，故資金非聲請人使用。3、登
    苑公司雖登記聲請人係負責人，但實際上，仍由被告甲○○
    、丁○○、丙○○、劉淑娟等人運作，否則怎可能重要之記
    帳皆由弘洋之劉淑娟記帳，業務仍由被告丙○○等人處理。
    故被告丙○○辯稱貸款為登苑使用，實際上即被告等使用。
    4、至於不起訴處分書附表7張支票，編號2為被告劉淑娟所
    提示，唯編號1及4由林秀娥提示，此3張支票面額已超過120
    萬元，被告甲○○等向林秀娥借貸甚多，聲請人開出支票已
    隔近10年，支票存根未找到，有些事記憶模糊，應檢視支票
    背書人或訊問林秀娥支票由何人交付，以及調閱聲請人該支
    存帳號餘額比對方可進一步確認資金流向，原檢察官並未詳
    盡調查。聲請人將貸款中120萬元轉入支存帳號，帳號內暨
    有120萬元，聲請人何需向林秀娥借貸？而編號5、6、7票面
    金額分別為4千8百元、8千元、1萬5千元，此為聲請人小額
    支用，聲請人另存入現金，與120萬元無關。而聲請人交付
    被告之資金，尚不止於此。
  (三)綜上所述，被告等共同以投資、公司週轉為名，向聲請人取
    得資金後償還私人債務，嗣竟然以偽造之支票為清償（檢察
    官只認定甲○○個人行為），聲請人也以民事支付命令求償
    ，但被告均相互推諉或以弘洋公司使用為由，分文未償，迄
    今已近10年，被告等實有詐欺之嫌，為此，爰提出交付審判
    之聲請。
三、按刑事訴訟法於91年2月8日修正公布，其中增訂第258條之1
    第1項規定告訴人得向法院聲請交付審判之規定，乃此次修
    正刑事訴訟法所新增對於「檢察官不起訴或緩起訴裁量權」
    制衡之外部監督機制，亦即賦予法院針對檢察官所為不起訴
    或緩起訴處分是否正確加以審查，以防止檢察機關濫權。是
    依此項立法精神觀之，法院就聲請交付審判案件所為之審查
    ，並非偵查程序之續行或再啟動，則其中「得為必要之調查
    」之點，自應僅以偵查中曾顯現之證據為限，而不可就其新
    提出之證據再為調查，亦不得蒐集偵查卷外以外之證據。而
    依同法第260條對於「不起訴處分已確定或緩起訴處分期滿
    未經撤銷者得再行起訴」規定之立法理由說明，該條所謂不
    起訴處分已確定者，包括「聲請法院交付審判復經駁回者」
    之情形在內。故前述「得為必要之調查」，其調查證據範圍
    ，即應以偵查中曾顯現之證據為限，不得就告訴人新提出之
    證據再為調查，亦不得蒐集偵查卷以外之證據。否則，將與
    刑事訴訟法第260條之再行起訴規定混淆不清，亦將使法院
    兼任檢察官之角色，而有回復「糾問制度」之虞。又法院為
    交付審判之裁定時，視為案件已提起公訴，案件即進入審判
    程序，顯見法院裁定交付審判之前提，必須偵查卷內所存之
    證據，已符合刑事訴訟法第251條第1項所規定檢察官應提起
    公訴之「足認被告有犯罪嫌疑」情形，亦即該案件已經跨越
    起訴門檻，始應為交付審判之裁定。倘該案件須另行蒐證偵
    查，始能判斷應否交付審判者，因交付審判之審查制度，並
    無如同再議制度得為發回原檢察官續行偵查之設計，法院即
    應依同法第258條之3第2項前段規定，以聲請無理由裁定駁
    回。
四、次按犯罪事實應依證據認定之，無證據不得認定犯罪事實，
    刑事訴訟法第154條第2項定有明文。又告訴人之告訴，係以
    使被告受刑事訴追為目的，是其陳述是否與事實相符，仍應
    調查其他證據以資審認，最高法院著有52年臺上字第1300號
    判例足資參照。另民事債務當事人間，若有未依債務本旨履
    行給付之情形，在一般社會經驗而言，原因非一；其因不可
    歸責之事由無法給付，或因合法得對抗他造主張抗辯而拒絕
    給付，甚至債之關係成立後，始行惡意遲延給付，皆有可能
    ，非必出於自始無意給付之詐欺犯罪一端。況刑事被告依法
    不負自證無罪之責任，若無足可證明行為人自始出於為自己
    或第三人不法所有意圖之積極證據，證據法則及論理法則上
    ，仍應認其拒絕給付或遲延不為履行，為債務不履行之民事
    糾葛，要難以單純債務不履行之狀態，擬制推測其行為之初
    已有詐欺之故意。
五、本件聲請人即告訴人雖以前揭理由認被告5人涉有詐欺罪嫌
    ，並以原不起訴處分及再議駁回處分有上開瑕疵為由，向本
    院聲請交付審判，然查：
  (一)被告丁○○（原名張淑美）係弘洋有限公司之登記負責人，
    並未參與弘洋有限公司之經營，實際負責人係被告甲○○一
    節，業據被告甲○○、乙○○、丙○○、己○○供承在卷，
    並有營利事業登記基本資料查詢表可稽（見偵卷第106-108
    頁），且聲請人於偵查中亦證稱：50萬元詐欺行為與丁○○
    沒有關係，不告丁○○詐欺。150萬元與丁○○沒有關係等
    語在卷（見偵續卷第29、30頁），是被告丁○○既未參與弘
    洋有限公司之經營，又與聲請人指述之50萬元及150萬元詐
    欺行為無關，自無涉及詐欺罪嫌之可言。此外，卷內復查無
    證據足證被告丁○○有參與聲請人指述之詐欺行為。是聲請
    人指稱：被告丁○○有詐欺取財犯行乙節，不足以為據。
  (二)聲請人初始於警詢中雖指稱：是被告等人於88年間在宜蘭縣
    羅東鎮○○路178之3號共同出面詐騙伊稱渠等所設立弘洋有
    限公司利潤豐厚，遊說伊投資50萬元，並保證資金一定安全
    ，因此伊才答應投資，並於88年11月23日開立l張台北國際
    商業銀行面額50萬元支票（兌票日為88年11月25日）交付乙○○等人，繼於88年11月間，乙○○等人又假借公司增資為
    由，用伊名字向台北國際商業銀行辦理信用貸款150萬元，
    再由乙○○、丙○○2人為連帶保證人，言明本金、利息由
    他們2人支付，直至89年5月24日乙○○、丙○○2人故意不
    繳納貸款利息，迄今仍故意不出面解決等語（見警卷第26、
    27頁），並提出合約協議書、支票正反面、調款明細表、15
    0萬元借款契約及支付命令影本各1份為證，然觀諸聲請人於
    警詢中提出之合約協議書內容，並未敘及關於50萬元或150
    萬元金額之事；又支票正反面、調款明細表、150萬元借款
    契約及支付命令影本各1份，亦均無法據以證明被告等人當
    初向聲請人拿錢之理由，是否確如聲請人前揭所述；且聲請
    人於偵查中另具狀改稱：被告乙○○、己○○、丁○○、甲○○、丙○○與其母共6人於88年要求聲請人投資入股遭聲
    請人拒絕後，被告乙○○等人改稱急需資金周轉，並保證資
    金一定安全，由被告乙○○、丙○○、己○○負責把關監控
    資金，聲請人於88年11月23日開立面額50萬元支票給被告等
    人，被告等人又於88年11月要求聲請人向臺北國際商業銀行
    信用貸款150萬元，由聲請人為借款人，並由被告乙○○、
    丙○○為連帶保證人等語（見警卷第32頁）；嗣於偵訊中繼
    改口證稱：開立50萬元支票給被告，是因為在88年10月份，
    被告乙○○在羅東鎮○○路弘洋有限公司找伊，說他的住宅
    向民間借200萬給弘洋有限公司週轉，他向民間借的利息很
    高，叫伊能夠幫他，伊乃於88年11月23日在弘洋有限公司，
    開50萬元支票1張交給被告乙○○，是要借給被告乙○○，
    因為被告乙○○要向伊借錢還民間貸款。伊借錢給被告乙○○，是因為被告乙○○要伊幫他。（乙○○有何詐術的行為
    ？）乙○○說他是公務員，希望伊幫他及弘洋有限公司，乙○○、丙○○、己○○及甲○○跟伊說弘洋有限公司進貨需
    要資金款項。50萬元借款是給乙○○，與投資弘洋有限公司
    沒有關係，警卷之合約協議書與借款50萬元、150萬元沒有
    關係。150萬元是借給乙○○，因為乙○○說民間借款是200
    萬，伊之前借他現金50萬後，請伊再去銀行貸款150萬給他
    還民間貸款，說實在乙○○也很可憐，乙○○是公務員，不
    能跟民間貸款及公司借貸，該筆150萬元借款與投資弘洋公
    司沒有關係。伊有同意他們去提領150萬元，是乙○○、丙○○向伊借款，與丁○○、己○○、甲○○沒有關係等語（
    見偵續卷第28、29、30、31頁），顯見聲請人前後指訴不一
    。因此，聲請人於警詢及交付審判聲請狀中所述：係被告甲○○以弘洋有限公司週轉之名，向聲請人借款，但竟用以償
    還乙○○私人借款，資金之使用與借款目的不符等語，是否
    可採，自非無疑。
  (三)經審諸聲請人前揭於偵訊中證稱：50萬元借款，是借予乙○○清償以其房屋向民間他人抵押貸款予洋弘有限公司使用所
    產生之房貸債務乙節，核與被告乙○○、甲○○、己○○之
    供述情節相符（見警卷第4、14頁、偵續卷第42、164、152
    頁），並有調款明細表影本1份附卷可佐（見警卷第35頁）
    ，顯見該50萬元確實如被告乙○○等人向聲請人借錢時所述
    ，係用以清償被告乙○○以其房屋向他人抵押貸款予洋弘有
    限公司使用所產生之房貸債務，而聲請人既已知之甚明，則
    被告乙○○、丙○○、甲○○、己○○等人之行為，即無施
    詐術，使聲請人陷於錯誤之情，故核與詐欺取財罪之構成要
    件，尚有未符，自難論以詐欺取財罪。被告乙○○、丙○○
    倘如聲請人所稱尚有欠款未還，亦核屬債務不履行之民事糾
    葛，聲請人應另循民事程序解決。
  (四)另聲請人於偵訊中證稱：150萬元借款，是借予乙○○、丙○○使用乙節，雖經被告等人否認在卷，然證人即招募本件
    150萬元貸款之銀行職員尤文賢證稱：聲請人當初有告知伊
    說，這筆金錢是要借給丙○○及乙○○，所以要求丙○○及
    乙○○當連帶保證人，丙○○及乙○○都有同意等語明確（
    見偵續卷第79頁），而證人即處理本件150萬元貸款對保及
    後續償還問題之銀行職員吳戊全亦證稱：伊有問聲請人為何
    要貸這1筆借款，因為聲請人不缺錢，聲請人說這1筆錢不是
    他要用，是朋友要用的，但伊沒有去問聲請人何人要用。該
    筆貸款係撥入聲請人帳戶裡面，該貸款的利息是由乙○○、
    丙○○支付。伊知道利息是由乙○○及丙○○支付，是因為
    這筆款項有請聲請人清償，聲請人有於89年5月間，與乙○○、丙○○來銀行協商，當時有伊、經理及尤文賢在場，協
    商內容是伊等要求聲請人至少須還清一半款項，其餘款項及
    利息都由乙○○、丙○○來給付。後來聲請人有償還80萬元
    ，後面70萬元是由乙○○、丙○○來還的。於89年5月間，
    聲請人有在銀行當著伊的面說後面的部分要由乙○○、丙○○負責，至於何謂後面的部分，伊並不是很知道他們的關係
    ，但伊有聽到他們私下在聊，這筆錢是由乙○○、丙○○拿
    去用的等語在卷（見偵續卷第54、55、56頁）。併衡諸常情
    ，該筆150萬元貸款倘非與被告乙○○、丙○○全然無關，
    其等豈有輕率同意做為連帶保證人，負擔與主債務人同等責
    任之理？此外，並有150萬貸款之授信申請書暨相關資料、
    帳戶明細、客戶歷史資料查詢明細表附卷可稽（見偵續卷第
    83-119頁）。因此足認聲請人所稱：150萬元借款，是借給
    被告乙○○、丙○○等人乙節，應可採信，被告乙○○、丙○○前揭否認之詞，要難足取。惟縱使如此，被告乙○○、
    丙○○請求聲請人出面貸款該筆150萬元所執之理由及實際
    用途究係為何，仍須綜觀全案卷證資料以明。聲請人固證稱
    ：該筆150萬元是用以清償乙○○之房貸乙節在卷（見偵續
    卷第42頁），但聲請人於88年11月24日臺北國際商業銀行將
    其信用貸款之150萬元轉入帳號0000000000000帳戶（該帳戶
    於貸款入帳前僅有23233元）後，除提領現金30萬元外，其
    餘120萬元均轉入其帳號0000000000000號支票帳戶內（該帳
    戶於120萬元入帳前僅有75691元），並先後於88年11月18日
    、24日、25日及同年12月5日、15日、20日，分別開立面額5
    0萬元、50萬元、5萬元、262500元、4800元、8千元、1萬5
    千元之支票，共計提領0000000元，其中除88年11月24日面
    額50萬元之支票，被告己○○證稱係由伊背書後提示，用以
    支付被告乙○○之房貸（見偵續卷第152頁）外，其餘貸款
    之用途，聲請人稱：伊開立之50萬元及262500元支票，係交
    予案外人林秀娥，其中50萬元部分可能是為了調錢，另1張
    不復記憶，其餘小額支票則是交付其子楊景翔或支付其赴越
    南之機票錢等情在卷（見偵續卷第149、150頁），復有臺北
    國際商業銀行客戶歷史資查詢明細表2份及支票影本存卷可
    稽（見偵續卷第123-140頁），則上開150萬元之借款，除50
    萬元足認係交予被告己○○清償被告乙○○之房貸外，既另
    有50萬元，係由聲請人開立支票交予案外人林秀娥用以「調
    錢」，並開立其他小額支票數張交予他人，用途如上，顯示
    與聲請人前揭指稱：該筆150萬元是用以清償乙○○之房貸
    情節非全然相符，且聲請人前後指述不一，已如前述，故聲
    請人此部分所述，是否全部可採，尚有疑義。此外，該筆15
    0萬元之貸款資金係如何運用，卷內復無事證資料以供調查
    。因此，亦無從認定被告等人所為150萬元之借款行為，是
    否因用途與聲請人前揭指述迥異，而構成刑法詐欺取財罪。
    再者，觀諸聲請人於偵查中證稱：（你明知乙○○資金週轉
    困難有可能無法返還，為何仍借款給他？）因為乙○○是公
    務員，他可以分期還伊或銀行，民間債務還清之後，他房子
    可以向銀行貸款還伊，他在電信局不會跑路等語（見偵續卷
    第32頁），顯見聲請人之所以同意借款，實係考量被告乙○○、丙○○之履約能力至明。另聲請人於偵查中亦證稱：伊
    認為被告乙○○、丙○○等人借款150萬元有詐術行為之原
    因，係向伊借了之後，89年5月本金到期不繳納等語明確（
    見偵續卷第32頁），可知聲請人係因為被告乙○○、丙○○
    未如期清償債務，始認定被告等人有詐欺取財之行為，然如
    前所述，被告乙○○、丙○○於要求聲請人出名借款150萬
    元之際，既未隱瞞其經濟困窘情事，而聲請人明知於此，猶
    在考量被告乙○○、丙○○之履約能力後，允借調150萬元
    予被告等人使用，此借款之動機應係出於自行風險評估之結
    果，核屬聲請人任意性之處分，要難僅憑被告等人事後未如
    期清償債務，即遽認被告等人有何詐術之實施或自始即有不
    法所有意圖。況如前述，被告乙○○、丙○○業已清償應由
    其等負擔之70萬元貸款，果若被告等人有詐欺之意，衡情當
    無依照89年5月間之事後協議，清償應負擔之70萬元貸款之
    可能。因此，聲請人指稱：被告等人涉及詐欺罪嫌，尚難採
    認，倘若被告乙○○、丙○○等人尚有欠款未還，應核屬債
    務不履行之民事糾葛，自應循民事程序解決。
  (五)至於聲請人另雖提及應檢視支票背書人或訊問林秀娥支票由
    何人交付，以及調閱聲請人該支存帳號餘額比對，然此僅可
    確認資金流向，尚難藉以認定被告等人有何詐欺取財之行為
    ，從而，檢察官縱未調查上開證據，亦難認有不當之處，聲
    請人此部分所稱，尚不足以為據。
六、基上所述，本件綜核警、偵卷內之全部證據資料，堪認被告
    5人詐欺取財罪之犯罪嫌疑不足，聲請人聲請交付審判所述
    之事由，尚未跨越起訴之門檻。此外，復查無其他積極證據
    可資證明被告5人有何詐欺之犯行，則揆諸前揭規定及說明
    所示，臺灣宜蘭地方法院檢察署檢察官以被告5人犯罪嫌疑
    不足而為不起訴處分，並經臺灣高等法院檢察署以聲請人聲
    請再議均為無理由，而為駁回再議之處分，於法並無違誤。
    聲請交付審判意旨指摘不起訴處分及駁回再議之處分不當，
    聲請交付審判，為無理由，應予駁回。至於被告甲○○、乙○○、丙○○等人未如期清償債務，應屬於民事債務不履行
    之範疇，宜循民事途徑解決。
七、依刑事訴訟法第258條之3第2項前段，裁定如主文。
中    華    民    國    98    年    12    月    14    日
                  刑事第三庭  審判長法  官  黃永勝
                                    法  官  謝佩玲
                                    法  官  陳映佐
以上正本證明與原本無異。
本裁定不得抗告。
                                    書記官  陳憲文
中    華    民    國    98    年    12    月    15    日


司法院資訊處製作；財團法人民間司法改革基金會備份。
